臺中高等行政法院判決
　　　　　　　　　　　　　　　　九十四年度簡字第一四七號
原　　　告　甲○○
訴訟代理人　丙○○
被　　　告　彰化縣稅捐稽徵處
代　表　人　乙○○
訴訟代理人　丁○○
上列當事人間因地價稅事件，原告不服彰化縣政府中華民國九十
四年六月十三日府法訴字第○九四○○七二八○五號訴願決定，
提起行政訴訟。本院判決如下︰
　　主  文
原告之訴駁回。
訴訟費用由原告負擔。
　　事  實
甲、事實概要：緣原告於民國九十二年十二月廿六日經拍賣取得
    坐落彰化縣員林鎮○○段四八地號土地（下稱系爭土地），
    未依土地稅法第四十一條規定，於九十三年地價稅開徵四十
    日前申請按自用住宅稅率計徵地價稅，被告乃按一般用地稅
    率課徵原告所有系爭土地九十三年地價稅計新臺幣（下同）
    二、八二六元及利息十一元，合計二、八三七元。原告不服
    ，申經復查未獲變更，提起訴願遞遭駁回，遂提起本件行政
    訴訟。
乙、兩造聲明：
一、原告聲明求為判決：復查決定及訴願決定均撤銷。
二、被告聲明求為判決：原告之訴駁回。
丙、兩造之陳述：
壹、原告起訴意旨略以：
一、按土地稅法第十七條所稱適用優惠稅率之土地，被告僅須藉
    由「地價總額」之機制及政府機關資源共享之配套措施，即
    能有效掌控稅制查核情形，同時再參酌行政程序法第九條及
    第七條等規定依法審查，即可得知納稅義務人應負擔何種稅
    率。惟被告捨此便民方式不為，反稱倘逐一查核將倍增稽徵
    成本負擔等語，顯見被告係能為而不為，率將申請程序推諉
    人民，並因此造成將來行政救濟等國家社會之負擔。再依土
    地稅法觀之，就特別稅率之課徵，法未明定不得逕以自用住
    宅用地課徵，惟被告竟不予作為。
二、次依土地稅法關於稽徵程序之規定，「公告」乃為適用特別
    稅率課徵地價稅之先行程序，又公告之名詞定義為「公告週
    知」，且現行實務上應用公告之場合，如土地徵收、土地重
    劃、重測等，皆會先行舉辦公聽會或通知相對人使其知悉後
    再予公告，以達到前述公告週知之目的，如此始生公告效力
    。被告雖一再堅稱其已踐行公告程序並善盡告知義務等語，
    惟本案之公告並未踐行上述程序，且被告所為之公告程序，
    一般人實難予以注意或理會，形同具文，是原告自無法得知
    其公告內容，亦即無法了解其意思表示。故被告所為之公告
    ，顯未對外發生直接之法律效果，難謂適法。
貳、被告答辯意旨略以：
一、按土地所有權人欲適用自用住宅用地特別稅率課徵地價稅，
    依土地稅法第四十一條暨同法施行細則第十一條規定應檢附
    相關證件，填具申請書，於地價稅開徵四十日前提出申請。
    又「租稅稽徵程序，稅捐稽徵機關雖依職權調查原則而進行
    ，惟有關課稅要件事實，多發生於納稅義務人所得支配之範
    圍，稅捐稽徵機關掌握困難，為貫徹公平合法課稅之目的，
    因而課納稅義務人申報協力義務。」為司法院大法官會議解
    釋第五三七號所明釋。是原告九十三年度地價稅如欲適用土
    地稅法第十七條特別稅率課徵，即應於九十三年地價稅開徵
    日（即十一月一日）之前之四十日（即九月廿二日）前提出
    申請。原告未於該期限截止日提出申請，則被告按一般用地
    稅率課徵九十三年地價稅，核無違誤。
二、原告另訴稱「公告」為適用特別稅率課徵地價稅之先行程序
    ，應先予通知相對人後再為公告，始生效力乙節。按依土地
    稅法第四十二條之規定，主管稽徵機關僅須於每年（期）地
    價稅開徵六十日前以「公告」方式將同法第十七條及第十八
    條適用特別稅率課徵地價稅之有關規定及其申請手續公告週
    知即可，又人民有知法之義務，且上開法條及同法施行細則
    第十一條、第十二條及第十四條既明文規定地價稅特別稅率
    之構成條件及申請手續，納稅義務人應已知悉為是，故前開
    公告程序僅在促請納稅義務人注意其權利爾並即生通知之效
    力。被告於辦理九十三年地價稅開徵事宜時，除已依前開規
    定於開徵六十日前將適用特別稅率課徵地價稅之有關規定及
    其申請手續等加以公告外，並將之刊登於新聞紙及函請轄內
    各鄉鎮市公所張貼公告週知，業善盡告知納稅義務人之責任
    ，此有被告九十三年八月三日彰稅土字第○九三○○七二五
    三一號公告及同年月十七日彰稅土字第○九三○○七七二二
    九號函可稽。是原告主張，要無可採。
    理  由
一、按「合於左列規定之自用住宅用地，其地價稅按千分之二計
    徵：一都市土地面積未超過三公畝部分。二非都市土地面積
    未超過七公畝部分。國民住宅及企業或公營事業興建之勞工
    宿舍，自動工興建或取得土地所有權之日起，其用地之地價
    稅，適用前項稅率計徵。」、「依第十七條及第十八條規定
    ，得適用特別稅率之用地，土地所有權人應於每年（期）地
    價稅開徵四十日前提出申請，逾期申請者，自申請之次年期
    開始適用。前已核定而用途未變更者，以後免再申請。」、
    「主管稽徵機關應於每年（期）地價稅開徵六十日前，將第
    十七條及第十八條適用特別稅率課徵地價稅之有關規定及其
    申請手續公告通知。」土地稅法第十七條第一項、第二項、
    第四十一條第一項及第四十二條分別定有明文。又「土地所
    有權人，申請適用本法第十七條第一項自用住宅用地特別稅
    率計徵地價稅時，應填具申請書並檢附戶口名簿影本及建築
    改良物證明文件，向主管稽徵機關申請核定之。」、「土地
    所有權人，申請適用本法第十七條第二項特別稅率計徵地價
    稅者，應填具申請書，並依左列規定，向主管稽徵機關申請
    核定之。一國民住宅用地：其屬政府直接興建者，檢附建造
    執照影本或取得土地所有權證明文件。其屬貸款人民自建或
    獎勵投資興建者，檢附建造執照影本及國民住宅主管機關核
    准之證明文件。二企業或公營事業興建之勞工宿舍用地：檢
    附建造執照或使用執照影本及勞工行政主管機關之證明文件
    。」亦分別為土地稅法施行細則第十一條及第十二條第一項
    所規定。
二、本件原告於九十二年十二月廿六日經拍賣取得系爭土地所有
    權，未依土地稅法第四十一條規定，於九十三年地價稅開徵
    四十日前申請按自用住宅稅率計徵地價稅，被告乃按一般用
    地稅率課徵原告所有系爭土地九十三年地價稅二、八二六元
    及利息十一元，合計二、八三七元。原告不服，申經復查未
    獲變更，提起訴願遞遭駁回，遂提起本件行政訴訟。
三、原告訴稱：依土地稅法第十七條所稱適用優惠稅率之土地，
    被告僅須藉由「地價總額」機制及政府機關資源共享之配套
    措施，即能有效掌控稅制查核情形，系爭土地被告自應主動
    適用優惠稅率。又被告所為之公告程序，一般人實難予注意
    或理會，原告自無法得知其公告內容，亦即無法了解其意思
    表示，其公告並未對外發生直接之法律效果。本件被告有違
    行政程序法第九條及第七條規定等語。
四、經查，依首開規定，土地稅法第十七條第二項雖規定國民住
    宅適用同條第一項規定，其地價稅按自用住宅千分之二計徵
    。惟土地稅法第五章稽徵程序中，以同法第四十一條第一項
    規定，得適用同法第十七條特別稅率之用地，土地所有權人
    應於每年（期）地價稅開徵四十日前提出申請。同法施行細
    則第十一條亦規定土地所有權人申請特別稅率所應檢附之相
    關文件，是同法第十七條第二項規定得適用特別稅率者，並
    非稅捐稽徵機關依其稽核或查得資料，不待土地所有權人申
    請，即當然適用。又本件課徵九十三年度地價稅之土地位於
    彰化縣員林鎮，被告已依土地稅法第四十二條之規定，於辦
    理九十三年地價稅開徵事宜開徵六十日前，將彰化縣適用特
    別稅率課徵地價稅之有關規定及其申請手續等加以公告，並
    將之刊登於新聞紙，有該公告及新聞資料處理表在卷可佐。
    再者，土地稅法既已公布施行，一般人民即可得知，縱原告
    未知悉被告上開公告，亦不得免其申請適用特別稅率之義務
    。是本件原告未依土地稅法第十七條之規定，於九十三年地
    價稅開徵日（即十一月一日）前之四十日（即九月廿二日）
    前提出申請適用特別稅率課徵，則被告按一般用地稅率課徵
    九十三年地價稅，自屬有據。此並不違反原告所指稱之行政
    程序法第九條（注意當事人有利及不利原則）及第七條（比
    例原則）之規定。
五、綜上所陳，原處分（復查決定）課徵原告所有系爭土地九十
    三年地價稅二、八二六元及利息十一元，合計二、八三七元
    。依首開規定及說明，並無違誤，訴願決定予以維持，亦無
    不合，原告請求均予撤銷，為無理由，其訴應予駁回。又本
    件依卷內事證已臻明確，本院認並無經言詞辯論之必要，爰
    不經言詞辯論而判決之。
據上論結，本件原告之訴為無理由，依行政訴訟法第二百三十三
條第一項、第二百三十六條、第一百九十五條第一項後段、第九
十八條第三項前段，判決如主文。
中　　華　　民　　國　 　94　　年　　9    月　　30　　日
                            法  官　許　武　峰
以上正本證明與原本無異。
如不服本判決，應於判決送達後20日內，以本訴訟事件所涉及之
法律見解具有原則性者，始得向本院提出上訴狀並表明上訴理由
，經最高行政法院許可，否則不得上訴；如於本判決宣示後送達
前提起上訴者，應於判決送達後20日內補提上訴理由書（均應依
對造人數提出繕本）。
提起上訴應預繳送達用雙掛號郵票390元（34元及5元郵票各10份
)。
中    華    民    國     94    年    10    月    4    日
                          　書記官　陳  鼎  鈞
